臺灣高等法院刑事判決　　　　　　　　　　　　九十三年度上更(二)字第四七０號
　　上　訴　人
　　即自訴人　　乙○○
　　自訴代理人　王聖舜律師
　　上　訴　人
　　即　被　告　甲○○
　　選任辯護人　陳志雄律師
　　　　　　　　姜禮增律師
右上訴人因被告誣告等案件，不服臺灣臺北地方法院八十五年度自字第六三八號（併
辦案號：台灣台北地方法院檢察署八十五年度偵字第四六八二號），中華民國八十六
年一月二十二日第一審判決，提起上訴，判決後，經最高法院第二次發回更審，本院
判決如左：
    主  文
原判決關於甲○○部分撤銷。
甲○○意圖他人受刑事處分，向該管公務員誣告，處有期徒刑壹年貳月。
    事  實
一、甲○○與乙○○於民國（下同）八十一年間雙方就投資興建高爾夫球場事宜互控
    刑事詐欺在案，因此雙方感情不睦，嗣台灣台北地方法院檢察署檢察官於八十二
    年四月二十四日就乙○○涉犯詐欺等罪嫌提起公訴，於該案件尚在原審審理期間
    ，詎甲○○竟意圖使乙○○受刑事處分，並圖藉此影響該案件審判情形，而於八
    十二年七月二十九日以當時任職立法委員之身分書具檢舉書虛構內容為：「案由
    ：茲舉發乙○○等涉嫌向台北地院活動，涉有司法詐欺等情，請依法偵查。說明
    ：一、本人於本年七月十八日因被恐嚇案赴台北地檢署向盧檢察長提出告發，席
    間聽聞詐欺犯乙○○現正利用各種管道向法院活動，冀圖其於本年（指八十二年
    ）四月二十四日遭地檢署提起公訴之詐欺告訴案，獲得無罪判決之結果，其活動
    經費，據陳嫌稱有新台幣（下同）五千萬元之鉅。二、乙○○自七十年迄今共五
    次詐欺罪，每次第一審皆判無罪，據悉皆係透過司法黃牛仲介，致送相當之活動
    費，卒以獲無罪：：」等不實之事實，誣告乙○○觸犯貪污治罪條例規定之對於
    依據法令從事公務之人員，關於違背職務之行為，刑求賄賂之罪名（該條文原規
    定於第十條，於八十五年十月二十三日所修正公佈之貪污治罪條例改為第十一條
    ）向法務部調查局提出告發，請求偵辦，致使承辦該案之法務部調查局北部地區
    機動工作組（以下簡稱調查局北機組），針對乙○○及其親友之銀行帳戶資金流
    向進行清查，並對乙○○實施所謂跟監活動之「忠誠作業」，嗣經調查結果並未
    發現有行賄法官情事，惟以乙○○另涉嫌於六十九年間持偽造之日本東京大學經
    濟研究所學生證，向台北戶政單位辦理申登移送台灣台北地方法院檢察署偵辦，
    旋經該署檢察官於八十三年二月十九日以追訴時效完成處分不起訴。
二、案經自訴人乙○○向原審法院提起自訴。
    理      由
一、訊據被告甲○○固坦承與自訴人乙○○就投資興建高爾夫球場事宜發生訴訟糾紛
    ，並於八十二年七月二十九日向法務部調查局提出前述檢舉書之事實不諱，但矢
    口否認有何誣告犯意，辯稱：伊檢舉之事實是在立法院傳聞的消息，該消息來源
    係林俊輝與項虎臣二人，當時又因伊電話被竊聽，並收到恐嚇信，而覺得乙○○
    有行賄之跡象，乃赴台北地檢署向盧檢察長告發被恐嚇之事時，順便向盧檢察長
    提起本件的事情，故伊檢舉書上所說之席間，乃是此意思，並非謂係在與盧檢察
    長談話時聽聞本件之事，因伊懷疑乙○○會影響其詐欺案件之審判，所以向調查
    局提出檢舉，伊用意僅在希望該詐欺案件能獲得公平審理而已，並無使乙○○受
    刑事處分之意圖云云。
二、惟查：
  (一)被告確實有於右揭時間書具檢舉書向法務部調查局要求偵辦，嗣承辦該案之調查
    局北機組亦針對乙○○及其親友之銀行帳戶資金流向進行清查，並對乙○○實施
    所謂跟監活動之「忠誠作業」，嗣經調查結果並未發現有行賄法官情事，惟以乙
    ○○另涉嫌於六十九年間持偽造之日本東京大學經濟研究所學生證，向台北戶政
    單位辦理申登移送台灣台北地方法院檢察署偵辦，旋經該署檢察官於八十三年二
    月十九日以追訴時效完成處分不起訴等情，業據自訴人乙○○指訴甚詳，並經證
    人即調查局北機組承辦人員謝健到庭結證屬實（見原審八十六年一月六日訊問筆
    錄），復有本院向法務部調查局及該局北部地區機動工作組分別函查，而由該局
    北部地區機動工作組以九十三年十一月十五日電廉字第０九三七八０五０三三０
    號及九十三年十一月二十九日電廉字第０九三七八０五二四八０號函所檢附之被
    告檢舉書影本及法務部調查局八十二年八月五日（八二）廉三字第八二０七四五
    三八號、同年九月十四日（八二）廉三字第八二０九０五七七號、同局北機組八
    十二年八月三十日（八二）電字第二三二二號、同年九月九日（八二）電字第二
    四四五號、同年十月二十六日（八二）電字第三０七四號等函文稿影本及台灣台
    北地方法院檢察署八十二年度偵字第二七九三九號不起訴處分書影本與調查局北
    機組八十五年九月二十三日（八五）電字第五０六九號函覆原審謂：「一、略二
    、其前立法委員甲○○確曾於八十二年間向本組檢舉，指稱乙○○因涉及詐欺案
    ，據聞為求脫罪而透過律師行賄承審法官等情。三、本組調查結果，並未發現有
    行賄法官情事，惟另查乙○○係高商畢業，卻於六十九年間，持偽造之日本東京
    大學經研所學生證，向台北戶政單位辦理申登，此部分本組業以八二、十一、十
    七（八二）電字第三三二一號刑事案件移送書，移請台北地檢署偵辦，後因追訴
    時效已過，而處分不起訴。」等語附卷可稽（見原審卷第一宗第一一０頁、原審
    卷第二宗第四十五頁、本院本審卷第一五五至一七三頁、第一七五至一七九頁）
    。又上開檢舉書影本確係被告所書具，業據被告坦承在卷，自得作為證據，另上
    開調查局及同局北機組函文、稿與台北地檢署不起訴處處分書，均係公務員職務
    上製作之文書，又顯無不可信之情況，依刑事訴訟法第一百五十九條之四規定，
    自亦得作為證據。
  (二)依被告檢舉書之說明欄記載：「一、本人於本年七月十八日因被恐嚇案赴台北地
    檢署向盧檢察長提出告發，席間聽聞詐欺犯乙○○現正利用各種管道向法院活動
    ，冀圖其於本年（指八十二年）四月二十四日遭地檢署提起公訴之詐欺告訴案，
    獲得無罪判決之結果，其活動經費，據陳嫌稱有新台幣（下同）五千萬元之鉅。
    二、：：：」，其中所謂「席間聽聞」，揆其文義，顯係指被告於八十二年七月
    十八日因遭受恐嚇至台北地方法院檢察署向盧仁發檢察長提出告發時，「席間」
    聽到盧檢察長提起上揭檢舉內容，被告雖辯稱：檢舉書說明欄第一段，所謂「席
    間聽聞」之記載，被告之本意，係指席間被告將聽聞之有關事實，向盧檢察長告
    知之意，並非與盧檢察長會面時，於席間聽聞有關乙○○向法院活動之事實等語
    ，惟果如此，則被告既當面向盧檢察長告知本件之事，豈可能不同時順便請求盧
    檢察長加以偵辦，反而，捨近求遠復另行具狀向調查局檢舉請求偵辦之理？是檢
    舉書內所謂「席間聽聞」，自難曲解為係於與盧檢察長會面時，席間將聽聞有關
    乙○○向法院活動之事告知盧檢察長，準此，參以被告所檢舉乙○○向法院活動
    之事，嗣經承辦調查局北機組針對乙○○及其親友之銀行帳戶資金流向進行清查
    ，並對乙○○實施所謂跟監活動之「忠誠作業」，調查結果並未發現有行賄法官
    情事等情以觀，足見被告所為檢舉，顯非事實，要係出於捏造。
  (三)被告於原審中否認消息來自盧檢察長，改稱：「（問說明二之資料來源？）是傳
    聞資料：：立法院亦盛傳此事」，「（何人告訴你？）只是傳聞，且我不方便說
    明何人告知我」（見原審卷第一宗第九十一頁），嗣於八十五年十月九日復具狀
    陳報：「按被告所書之檢舉書內容，係依據案外人之告知後，心中憤忿不平，始
    為之，雖迭經被告請求該名證人至鈞長庭訊時作證，以證明上開檢舉書並非被告
    自行編織而成，惟該名證人礙於其身分，怕曝光後，引起諸多困擾，不願出名到
    庭作證，此實情非得已」（見原審卷第二宗第八頁背面），按本件檢舉書內容果
    係被告聽聞自立法院某人之告知，衡之常情，被告經自訴人提出告訴，為澄清自
    己無辜，理應主動積極向法院陳報證人姓名，俾利法院調查，詎被告反而遲遲不
    陳報消息來自何人，直到第一審判決有罪上訴本院後，始陳報證人係林俊輝、項
    虎臣二人請求法院傳訊，則其之陳報是否真實，不無令人滋生疑義；況證人林俊
    輝先則證稱：「我跑立法院新聞時，有聽聞被告變賣家產，再信義區購買土地，
    並收到他人對被告抹黑之信函，才去他（指被告）家瞭解，：：有一個名叫乙○
    ○之被害人向被告訴說乙○○法院關係很好，我有乙○○之前科資料，才提醒被
    告向有關單位注意，但未告訴他如何注意」，繼而證稱：「八十二年間其獲知被
    告欲興建凱悅飯店而走訪被告，被告訴說其遭自訴人詐騙，約一個月後，其走訪
    被告，適有朱姓小姐向被告訴說，告以乙○○詐欺案獲判無罪，才提醒被告，台
    灣司法不單純、不乾淨，要他提防點，其間我有去調查局，取得乙○○之前科資
    料，見乙○○有多件詐欺案，均獲不起訴處分，所以告訴他，此官司不容易打」
    等語（見本院上訴卷第九十頁、第一五八頁），其先後所述消息來源並不一致，
    且與另一位證人項虎臣所證：約八十二年五月間，依在辦公室接到一通電話不甚
    友善，該人電話中稱他一樣可花五千萬元把事情擺平，要伊轉告甲○○，伊轉告
    甲○○後，甲○○說不要理他等語（見本院上訴卷第一五九頁），均與檢舉書所
    載「詐欺犯乙○○現正利用各種管道向法院活動，冀圖其於本年四月二十四日遭
    地檢署提起公訴之詐欺告訴案，獲得無罪判決之結果，其活動經費，據陳嫌稱有
    新台幣（下同）五千萬元之鉅：：」，難認有何關聯，顯難認被告檢舉書所載消
    息係聽聞自該二位證人，灼然甚明。
  (四)再被告自承其為日本私立慶應大學法學部政治學科畢業，並擔任第二屆立法委員
    ，有被告大學畢業證書及立法院秘書處八十六年一月十七日函在卷可稽（見本院
    卷上訴卷第二二七頁、原審卷第二宗第一二三頁），並非不懂法律之人，且卷查
    其與自訴人互控詐欺等罪案件，被告部分經台灣台北地方法院檢察署檢察官於八
    十二年四月二十四日以八十一年度偵字第一二三七四、一六五一五號不起訴處分
    在案，而自訴人部分則經該檢察官於同日以八十一年度偵字第一二七二六、一二
    七四三號起訴在案（見原審卷第二宗第九八至一０六頁），檢察官之處分對被告
    有利，且依卷附台灣高等法院檢察署前案紀錄簡覆表及本院自訴人全國前案紀錄
    （見審卷第一宗第十六頁、本審卷第一八二頁），自訴人之詐欺前科，共有五件
    ，其中二件無罪，一件判決不受理，一件免訴，一件有罪並宣告緩刑二年，被告
    於上開檢舉書內竟指稱自訴人共五次詐欺罪，每次第一審皆判無罪，在在與事實
    不符，參諸被告於上開檢舉書主要內容為：「案由：玆舉發乙○○等涉嫌向台北
    地方法院活動，涉有司法詐欺等情，請依法偵查。說明：一、本人於本年七月十
    八日因被恐嚇案赴台北地檢署向盧檢察長提出告發，席間聽聞詐欺犯乙○○現正
    利用各種管道向法院活動，冀圖其於本年四月二十四日遭地檢署提起公訴之詐欺
    告訴案，獲得無罪判決之結果，其活動經費，據陳嫌稱有新台幣（下同）五千萬
    元之鉅。：：」以觀，顯見被告之檢舉目的係欲利用刑事偵查程序以圖影響當時
    法院正公開審理自訴人之詐欺案件，要無疑義。
  (五)被告雖具狀辯稱：自訴人為推翻被告告訴自訴人詐欺案件，曾於另案台北地檢署
    八十七年偵字第四０一二號告訴被告等十人強盜案件，於該署為不起訴處分後，
    聲請再議時，於聲請再議狀內，竟可直接引用在偵查中尚屬秘密之台北市政府警
    察局移送函內容多達十段之多，其若非取得該移送函之影本，其內容不可能如此
    雷同，而自訴人對於秘密偵查中之案件，除能取得應屬保密之台北市政府警察局
    移送函外，竟亦可向偵查機關取得該案被告十人等亦尚須保密之訊問筆錄及調查
    局鑑定報告，此相關連之事實，確可證明自訴人一連串向相關人員之不法活動，
    實不得不令人認其神通廣大，懷疑其向有關機關人員花錢打通關節之情事：又自
    訴人為其被訴詐欺案件，向監察院監察委員蔡慶祝陳訴後，竟勾串蔡慶祝委員取
    得被告本件向調查局之檢舉書及有關文件，亦足證被告於立法院所為傳聞並非不
    實等語，並請求傳訊當時承辦台北市警察局刑警陳朝勝及前監察委員蔡慶祝，與
    調閱監察院（八六）院台壹乙字第八六０七０一二九０號公告案相關調查卷宗資
    料。惟查，被告於八十二年七月二十九日向法務部調查局係檢舉：「聽聞詐欺犯
    乙○○現正利用各種管道向法院活動，冀圖其於本年四月二十四日遭地檢署提起
    公訴之詐欺告訴案，獲得無罪判決之結果，其活動經費，據陳嫌稱有新台幣（下
    同）五千萬元：：：」等情，則被告聽聞此消息之時間，自應在提出檢舉之前，
    甚至縱係因懷疑自訴人有此不法行為而提出檢舉，亦應以被告提出檢舉之前之自
    訴人一切行為為準，在在與被告檢舉之後之自訴人行為無關。而依被告所辯及其
    所提自訴人之聲請再議狀與監察院第二一００號公報所登該院（八六）院台壹乙
    字第八六０七０一二九０號公告內容觀之，有關台北地檢署八十七年度偵字第四
    ０一二號不起訴處分案件之再議時間，為八十七年九月二十四日，另自訴人為其
    被訴詐欺案件向監察院陳訴而由委員蔡慶祝登記自動調查之時間，則為八十四年
    十月十六日，均遠在被告提出本件檢舉之八十二年七月二十九日之後，則不論被
    告此部分辯解是否真實，均不能因為事後發生之自訴人聲請再議及向監察委員陳
    訴經過可疑而懷疑事前自訴人有可能向有關機關人員花錢打通關節，是被告為此
    聲請傳訊證人陳朝勝、蔡慶祝及調閱資料，自無必要。另被告所謂再八十六年二
    月間接到自立法院轉來之署名「同是天涯淪落人」之信函，該信函亦在本件檢舉
    之後，亦與本案無關，併此敘明。
  (六)由上所述，被告既未經當時台北地檢署檢察長盧仁發告知本件檢舉之事，且又未
    能確切舉證證明其消息聽聞來自何人，乃其竟於檢舉書內虛構係聽聞自當時台北
    地檢署檢察長盧仁發所告知，且其檢舉書所檢舉之事，事後經調查局北機組調查
    結果並未發現自訴人有行賄之事實，此外，檢舉書所稱：「乙○○自七十年迄今
    共五次詐欺罪，每次第一審皆判無罪，據悉皆係透過司法黃牛仲介，致送相當之
    活動費，卒以獲無罪」，亦與自訴人以前實際上所涉五件詐欺案件，其中二件判
    決無罪，一件不受理，一件免訴，一件有罪並宣告緩刑二年之情形不符，足見被
    告之檢舉，意在使自訴人受刑事處分，並藉此意圖影響自訴人於八十二年四月二
    十四日遭起訴之詐欺案件，能獲有罪判決，灼然甚明，是被告所辯，顯係諉責飾
    卸之詞，要不足採，犯行洵堪認定。
三、刑法上之誣告罪，只須意圖他人受刑事處分或懲戒處分，虛構事實，一經向該管
    公務員誣告，他人亦有受刑事或懲戒處分之危險，即應構成，並不以所訴事實須
    經法院為實體上之審理為要件，是核被告所為，係犯刑法第一百六十九條第一項
    前段之誣告罪，惟被告所誣告乙○○涉犯者乃貪污治罪條例第十一條第一項規定
    對於第二條人員，關於違背職務之行為，行求賄賂之罪名，應依貪污治罪條例第
    十六條第一項（八十五年十月二十三日修正前原條文第十五條第一項）規定加重
    其刑，原審據而論罪科刑，固非無見，惟查，被告於原審八十五年九月十八日訊
    問筆錄（見原審卷第一宗第九十頁、第九十一頁及背面），僅承認有提出檢舉書
    ，辯稱：伊不是有意圖自訴人受刑事處分之意，伊檢舉內容係聽他人告知等語，
    並未自白其有誣告犯行，原審竟依刑法第一百七十二條規定減輕其刑，自有違誤
    ，被告上訴否認犯罪，及公訴人上訴，指摘原判決量刑過輕，雖均無理由，但原
    判決既有可議，自應由本院將關於被告部分撤銷改判，爰審酌被告利用於利害相
    對人涉案繫屬法院審理時，虛構情節誣告他人行賄法官，濫用司法資源，以刑事
    偵查程序欲影響進行公開審判之案件，不僅惡性重大，心態可議，嚴重浪費司法
    資源於無益之訟累，間接影響司法之信譽與裁判之公正性遭受質疑，此一歪風實
    不可長，其不良影響亦不可謂不大，若不從重懲處，以教育社會大眾，則司法信
    譽與裁判公正性顯將受嚴重傷害，流弊無窮，及其犯罪動機、目的、手段、犯罪
    所生危害與犯罪後之態度等一切情狀，量處如主文所示之刑。
四、自訴意旨另略以：被告於前揭時地持檢舉書向法務部調查局檢舉要求偵辦，亦認
    涉有刑法第三百十條第二項之加重誹謗罪嫌云云；惟按犯罪事實，應依證據認定
    之，無證據不得推定其犯罪事實，又不能證明被告犯罪或其行為不罰者，應諭知
    無罪之判決，刑事訴訟法第一百五十四條、第三百零一條第一項分別定有明文，
    且按刑法第三百十條第二項之誹謗罪須行為人將足以毀損他人名譽之事，著為文
    字或繪成圖畫，散發或傳布於大眾始足當之，如僅告知特定人或特定機關陳述，
    即與犯罪構成要件不符，經查，本件被告僅將該檢舉書交由法務部調查局，係向
    特定機關為陳述，與散發或傳布於不特定之大眾迴異，自與刑法第三百十條第二
    項之犯罪構成要件不符，此外復查無其他積極證據證明被告甲○○確有此部分自
    訴意旨所指之加重誹謗犯行，揆諸上開說明，本應為無罪之諭知，惟右開自訴意
    旨既認被告此部分犯行與前開被告有罪部分之誣告犯行，具有裁判上一罪審判不
    可分關係，故不就此部分另為被告無罪之諭知。
五、至台灣台北地檢署八十五年七月二十七日北檢英黃字第三二九二０號函移送併辦
    部分（指台灣台北地方法院檢察署八十五年度偵字第四六八二號），與自訴意旨
    為同一事實，依法併為審理；又自訴人上訴本院後另指訴：被告復於八十二年十
    一月二日明知自訴人與其合作開發土地案件，因土地為農地，故信託登記於有自
    耕能力之人名下等情，竟又以其立法委員身分，向法務部調查局北部地區機動組
    發出檢舉函指稱「陳嫌為安全移轉土地於人頭下，曾透過當地之政府官員予以協
    助，並給好處，故能順利將買之土地辦理過戶，而登記在人頭之下」，捏造自訴
    人有行賄官員之事實，被告此部分行為與前揭誣告罪有連續犯關係云云，並提出
    被告八十二年十一月二日出具之檢舉書為證，惟訊之被告堅決否認有誣告犯行，
    辯稱：伊並無虛構事實等語，且自訴人為與被告興建高爾夫球場買地之事，曾於
    八十一年二月十九日在福華飯店與被告核帳，當時自訴人確曾稱幫被告辦理土地
    之人說要打通關節，增值稅、地價稅才會這麼少，因為拿錢去打通關節，所以錢
    會花這麼多等情，業據證人彭培龍、李新興於另案偵查中證述屬實，有台灣台北
    地方法院檢察署八十一年度偵字第一二三七四、一六五一五號不起訴處分書影本
    在卷可稽（見原審卷第二宗第九十八頁），從而，被告依此認自訴人有行賄官員
    之事，因而提出檢舉，應非憑空捏造，縱事後不能證明為真實，亦與刑法之誣告
    罪構成要件不符，是自訴人此部分之指訴與前開有罪部分，尚難認為有連續犯關
    係，附此敘明。
據上論斷，應依刑事訴訟法第三百六十九條第一項前段、第三百六十四條、第二百九
十九條第一項前段，第三百四十三條、刑法第一百六十九條第一項、貪污治罪條例第
十六條第一項，判決如主文。
中　　　華　　　民　　　國　　九十三　　年　　十二　　月  　　二十二　　日
                              臺灣高等法院刑事第十二庭
                                  審判長法  官  劉  景  星
                                        法  官  黃  金  富
                                        法  官  陳  博  志
右正本證明與原本無異。
如不服本判決，應於收受送達後十日內向本院提出上訴書狀，其未敘述上訴之理由者
並得於提起上訴後十日內向本院補提理由書（均須按他造當事人之人數附繕本）。
                                        書記官  吳  鎮  鑫
中　　　華　　　民　　　國　　九十三　  年　　十二　　月　　　二十二  　日
附錄：本案論罪科刑法條全文
刑法第一百六十九條：
意圖他人受刑事或懲戒處分，向該管公務員誣告者，處七年以下有期徒刑。
意圖他人受刑事或懲戒處分，而偽造、變造證據或使用偽造變之證據者亦同。
